【裁判字號】    97,台上,685
【裁判日期】    970221
【裁判案由】    貪污
【裁判全文】
最高法院刑事判決              九十七年度台上字第六八五號
上  訴  人  台灣高等法院檢察署檢察官
被      告  甲○○
上列上訴人因被告貪污案件，不服台灣高等法院中華民國九十六
年十月三十日第二審更審判決（九十六年度上更(一)字第二八五號
，起訴案號：台灣板橋地方法院檢察署九十一年度偵字第一七九
三六、二二九三七號，九十二年度偵字第一二三七五號），提起
上訴，本院判決如下：
    主  文
原判決撤銷，發回台灣高等法院。
    理  由
本件原判決撤銷第一審關於被告甲○○部分之判決，改判依刑法
修正前連續犯之規定，論處被告共同連續非依據法令從事公務之
人員，亦非受公務機關委託承辦公務之人，對於依據法令從事公
務之人員，關於違背職務之行為，交付賄賂罪刑（處有期徒刑壹
年，褫奪公權壹年），又依中華民國九十六年罪犯減刑條例之相
關規定減刑，減為有期徒刑陸月，褫奪公權壹年；又被告被訴收
受賄賂罪嫌部分，無罪；固非無見。
惟（一）按本件依原判決理由之說明：「按修正前貪污治罪條例
第十一條第三項規定，犯前二項之罪而自首者，免除其刑；在偵
查或審判中自白者，減輕或免除其刑。被告自偵查伊始即自白行
賄，符合此項減刑條件。爰審酌其一切犯罪情狀，處以有期徒刑
壹年，褫奪公權壹年，減為有期徒刑陸月，褫奪公權壹年。又本
件上訴人犯罪時間在中華民國九十六年四月二十四日以前，合於
中華民國九十六年罪犯減刑條例所定減刑條件，應減輕其刑二分
之一，爰並減刑如主文所示」云云（見原判決第十頁），依其文
義觀察，似係認被告之犯行，合乎修正前貪污治罪條例第十一條
第三項規定，犯前二項之罪而在偵查或審判中自白者，應減輕其
刑之規定，將所處有期徒刑壹年部分減為有期徒刑陸月；又合於
中華民國九十六年罪犯減刑條例所定減刑條件，應再減輕其刑二
分之一。果爾，原判決主文諭知：「被告共同連續非依據法令從
事公務之人員，亦非受公務機關委託承辦公務之人，對於依據法
令從事公務之人員，關於違背職務之行為，交付賄賂，處有期徒
刑壹年，褫奪公權壹年，減為有期徒刑陸月，褫奪公權壹年」，
似未對被告依中華民國九十六年罪犯減刑條例相關規定，減輕其
刑，主文與理由不相一致，難謂適法；且主文內關於「非依據法
令從事公務之人員，亦非受公務機關委託承辦公務之人」部分之
記載，亦屬贅語。（二）又原判決以被告雖係原台北縣政府建設
局商業管理課聘僱人員，且與吳俊緯二人均為台北縣政府聯合查
報小組成員，惟被告並非台北縣政府工務局使用管理課之人員，
對於建築物擅自變更使用之違規，並無裁罰或勒令停止使用之權
責；況其為違規之「文仁超商」向承辦裁罰或勒令停止使用之公
務員吳俊緯說項、行賄，係處於行賄之一方，而非與吳俊緯共同
受賄，係構成修正前貪污治罪條例第十一條第二項、第一項之對
於依據法令從事公務之人員，關於違背職務之行為，交付賄賂罪
（見原判決第八、九頁），固已說明其依憑之證據及理由。但檢
察官上訴意旨以：被告於九十一年八月二十六日下午十五時二十
四分在法務部調查局台北市調查處（下稱調查局）調查時供承：
（見九十年他字第八０二號卷第二五０頁）問：你要補充何事？
答：……，我要補充，我交付吳俊緯賄款不只一次，應該有二次
，每次新台幣（下同）七萬元。問：你前述交付吳俊緯的賄款來
源為何？答：是劉錦池交付給我，第一次是劉錦池交付我十萬元
賄款，用意為銷掉八十八年四月二十二日聯合查報小組查緝後工
務局的罰單，該罰單事後的確未開出，第二次是八十九年二月間
聯合查報小組於八十九年一月二十一日前往查緝再度緝獲，劉錦
池約我在之欣畫廊見面，同樣交付我十萬元，要我設法註銷工務
局的罰單，我接受十萬元後，同樣找吳俊緯幫忙銷單，並交付七
萬元給吳俊緯，事後工務局亦未開出罰單；又被告及吳俊緯於九
十三年一月九日上午十時四十分在第一審庭訊時供承：（見九十
二年訴字第一七八一號卷二第一一三頁）問：承認何部分？答（
被告）：承認拿二次，一次十萬，我又轉拿給吳俊緯七萬元，剩
下三萬我自己拿起來，所以我總共拿了六萬元。答（吳）：我全
部承認，拿二次，每次七萬元；被告於九十四年三月十五日下午
二時三十分在第一審庭訊時復供承：（見九十二年訴字第一七八
一號卷四第一０四、一０五頁）審判長問：對證人劉錦池之證言
有何意見？（告以要旨）被告答：我與劉錦池本來不熟，……，
我有跟他說這不是我的業務，我說那是工務局的事，他說他跟工
務局不熟，他是先來找我，問這些程序，他說請我幫忙打點，後
來才給我十萬元；由上觀之：被告與吳俊緯均係台北縣政府聯合
查報小組成員，均為公務員，且均知查緝所開之罰單，非法予以
銷單或扣單，係違背職務之行為。況被告與劉錦池並非熟識，僅
以劉錦池知被告在縣府服務，又因劉錦池與工務局不熟，欲藉被
告在縣府聯合查報小組之關係，而先後交付被告二次十萬元賄款
作為打點之代價，如被告僅係在協助劉錦池行賄吳俊緯違背職務
之犯意，則其理應將先後所收十萬元賄款如數轉交吳俊緯，豈有
每次自行留取三萬元圖私人不法之利益？則被告所為究係與吳俊
緯共同實行違背職務行為而收賄之犯意？或係對於非主管或監督
之事務，利用職權機會或身分圖私人不法之利益之行為？原判決
對此未予審酌亦未於理由中說明，逕認被告係與劉錦池共同行賄
，適用法則不當等語，經查尚非全然無據，究竟被告係單純受託
向承辦裁罰或勒令停止使用之公務員吳俊緯說項、行賄，係處於
行賄之一方；或係與吳俊緯共同實行違背職務行為而收賄；或係
對於非主管或監督之事務，利用職權機會或身分圖私人不法之利
益之行為；自有再加調查、審認並於判決內辨明之必要，遽行論
斷，亦非適法。（三）原判決理由內以「依（共同被告）蔡坤虎
於九十一年八月二十日在調查局之供述，其對於交付十五萬元賄
款及被告通風報信之時間，究竟係『蔡坤虎經營金門遊藝場之八
十四、八十五年間』或係『經營七嘉企業公司之八十五、八十六
年間』，其前後供述不一，且未臻明確，其於調查局所為之供述
已存有瑕疵，尚難遽採。」「雖有疑似扣單（指罰單）之行賄、
收賄等交談內容，惟並無蔡坤虎於調查局供述被告有何以事先通
報聯合查報小組查緝行動向蔡坤虎索賄或蔡坤虎有向被告要求索
回十五萬元賄款之交談情事；再觀諸被告與蔡坤虎之通話錄音帶
譯文，雙方所談扣單對象並非蔡坤虎所經營之金門遊藝場或七嘉
企業公司，而疑似係蔡坤虎之友人遭開單，惟具體之時間、地點
、違規商號、裁罰等資料均不明確，復查無其他證據足資證明其
等交談之具體事實，是上開錄音帶談話內容尚難作為蔡坤虎上開
調查局自白之補強證據。」等，公訴意旨認此部分被告尚涉犯刑
法第一百三十二條第一項之洩密罪及貪污治罪條例第四條第一項
第五款之違背職務收受賄賂罪，犯罪尚屬不能證明，而為無罪之
諭知，固非無據。但查客觀上為法院認定事實及適用法律之基礎
之證據雖已調查，而其內容未明瞭者，即與未經調查無異，如遽
行判決，仍屬應於審判期日調查之證據而未予調查。檢察官上訴
意旨以：一、據蔡坤虎於九十一年八月二十日上午十時四十一分
在彰化住處接受調查局調查時供承：（見九十年他字第八０二號
卷第一八七頁）問：你認識被告之經過？答：我在經營「金門遊
藝場」時，並不認識被告，我在結束「金門遊藝場」前往蘆洲開
設七嘉企業公司後，台北縣聯合查報小組曾經前往七嘉企業公司
，當時被告在場，我們才認識，被告當時向我表示他可以通風報
信，但必須繳交月費，我信以為真，才按月繳交月費，後來接到
「金門遊藝場」的罰單，我就請被告代為處理等語；上開證人蔡
坤虎之證言已明白表示係在經營七嘉企業公司期間，向被告繳交
月費及行賄十五萬元。二、據被告於九十一年八月二十六日上午
十時四十一分在調查局調查時供承：（見九十年他字第八０二號
卷第二四八頁）答：……，我經朋友介紹認識蔡坤虎為了工務局
罰單銷單的事情（不記得是為哪一家），我有收受蔡坤虎交付的
十五萬元賄款（時間記不清楚），事後蔡坤虎表示事情沒辦好，
並寄乙份錄音帶給我，我即在九十年三月間將該十五萬元電匯還
給蔡坤虎云云。又被告於九十一年八月二十八日上午十時三十五
分在調查局調查時供承：（見九十年他字第八０二號卷第二五二
頁）問：經測謊結果你在有無收受蔡坤虎月費部分呈現說謊反應
，顯見你有按月收受蔡坤虎賄款共計三十餘萬元，你如何解釋？
答：我確實僅收受蔡坤虎十五萬元賄款，而且也退還了，並無按
月收受蔡坤虎月費云云。由上觀之：蔡坤虎供稱為銷單乙事而交
付被告十五萬元賄款，與被告供承確有收受蔡坤虎之十五萬元銷
單之賄款，該賄款已退還等情，此部分蔡坤虎之指述並無不一，
亦非全無佐證。三、另據被告於九十一年八月十六日上午十一時
在檢察官偵訊時供稱：（見九十年他字第八０二號卷第一八三頁
）問：認識蔡坤虎多久了？答：不記得了，他是我以前執行稽查
時認識的。問：為何要匯款十五萬元給蔡坤虎？答：因為他寄錄
音帶恐嚇我。問：為何要與蔡坤虎談註銷罰單的事？答：是蔡某
到辦公室找我，說他有被查到，他問我會如何罰款，我當時在辦
公室的外面解釋給他聽等語；再依在被告住處所查扣之蔡坤虎於
八十九年二月二十九日寄給被告之錄音帶，該內容為與蔡坤虎之
通話錄音譯文（見九十年他字第八０二號卷第一七八至一七九頁
）「被告：就像你講的一樣，單子出去就已經入電腦，我不可能
幫你銷掉，我只能幫你扣單，這個單子我會幫你吃掉。蔡：喔。
被告：工務局每張都是三十，你跟他說二張就是六十，八三的六
二，五三的三三，總共是六三的八三的話，總共是一四九，你跟
他講，看他四五要不要，不到三分之一的價錢。蔡: 我星期五再
跟你聯絡。被告：你這個動作要快喔，沒有我沒有辦法跟別人講
，確定後我才能幫你擋。被告：錢收到，我就幫你擋，錢拿不到
，我跟別人講，到最後要給別人錢，我要怎麼辦。蔡：好好好…
…」等語；再蔡坤虎於九十一年八月二十日上午十時四十一分在
彰化住處接受調查局調查時供承：（見九十年他字第八０二號卷
第一八七頁）問：（提示前譯文第六頁……，你與被告之談話內
容為何？答：……，就是工務局開出的每張罰單就是三十萬元，
被告要我跟我的朋友說，二張就是六十萬元，門牌八十三號的罰
單是六十二萬元，門牌五十三號的是三十三萬元，總共是一百四
十九萬元，被告要我與我的朋友商量，給被告四十五萬元，他可
以幫罰單銷單，但最後沒談成云云。由上開通話錄音譯文，姑不
論係為蔡坤虎或蔡坤虎之朋友銷單之事，足證被告在執行稽查業
務中，確實有索賄替人銷單之舉，如上述被告所言「蔡某到辦公
室找我，說他有被查到，他問我會如何罰款，我當時在辦公室的
外面解釋給他聽。」，被告又何須於通話時言及賄款價碼。亦無
須於接獲該錄音帶後，心生畏懼而匯款十五萬元退還予蔡坤虎。
雖被告於九十一年八月十九日刑事抗告狀（見九十年他字第八０
二號卷第二００頁）辯謂：「二、……，對方以掛號郵寄錄音帶
要脅匯款，被告因聽取錄音帶內容自知言詞不當，以為已觸法律
心生恐懼，……，是被告乃以匯款方式匯出款作日後證明自己受
要脅之證明。」，但與被告於九十四年三月十五日第一審庭訊時
改稱：（見九十二年訴字第一七八一號卷四第一一九頁）檢察官
問：為何借十五萬？被告答：在牌桌上借的錢及欠他的賭債。累
積約十五萬。檢察官問：累積多久欠十五萬？被告答：大概在我
匯款前一、二個月，總共欠他十五萬云云，前後不一，顯係卸責
之詞；原判決就此而為被告無罪之認定，在證據證明力之判斷上
，有違經驗法則等語。經查檢察官上開上訴意旨所指各節，尚非
全然無據，對上開蔡坤虎於九十一年八月二十日上午十時四十一
分在彰化住處接受調查局調查時所供承：我在經營「金門遊藝場
」時，並不認識被告，我在結束「金門遊藝場」前往蘆洲開設七
嘉企業公司後，台北縣聯合查報小組曾經前往七嘉企業公司，當
時被告在場，我們才認識，被告當時向我表示他可以通風報信，
但必須繳交月費，我信以為真，才按月繳交月費，後來接到「金
門遊藝場」的罰單，我就請被告代為處理等語（如屬實在），是
否該對「金門遊藝場」的罰單，係蔡坤虎結束「金門遊藝場」營
業後才接到？其所謂被告向其表示他可以通風報信，但必須繳交
月費，是否係指其於蘆洲開設「七嘉企業公司」後始發生，公訴
意旨就此是否因蔡坤虎先後經營「金門遊藝場」及「七嘉企業公
司」而有所誤載；又對於上開指述：……就是工務局開出的每張
罰單就是三十萬元，被告要我跟我的朋友說，二張就是六十萬元
，門牌八十三號的罰單是六十二萬元，門牌五十三號的是三十三
萬元，總共是一百四十九萬元，被告要我與我的朋友商量，給被
告四十五萬元，他可以幫罰單銷單，但最後沒談成云云是否屬實
？是否起訴效力所及？原判決並未調查、辨明；且對上開其他不
利被告之證據，如何不能為被告不利之認定，原判決亦疏未說明
其證據取捨及判斷之理由，自非適法。又第一審向台北縣政府查
詢「金門遊藝場有無於八十四、八十五年間，因無照經營電子遊
戲場業經取締及裁罰資料」事項，雖據台北縣政府函覆稱：「本
府（建設局）查詢視聽歌唱等八種行業，電子遊戲場業及資訊休
閒業管理管制卡並未列管旨揭之地址及商號名稱等相關資料。」
，固有關台北縣政府九十三年一月十九日北府建商字第○九三○
○二九一九六號函覆附卷可稽。然公訴意旨所指：被告另於八十
四、八十五年間，獲悉在台北縣三重市○○路無照經營賭博電玩
之「金門遊藝場」負責人蔡坤虎遭台北縣政府聯合查報小組取締
，並由台北縣政府「工務局」裁處三十萬元罰鍰，竟以代為註銷
罰單為由向蔡坤虎索賄十五萬元，使蔡坤虎如數交付十五萬元，
之後又以可事先通報聯合查報小組查緝行動使「金門遊藝場」不
再遭受查緝為由，每月向蔡坤虎要求四萬元或三萬元不等之賄賂
，前後共計三十餘萬元等情，係認「金門遊藝場」負責人蔡坤虎
遭台北縣政府聯合查報小組取締並由台北縣政府「工務局」裁處
三十萬元罰鍰，然上開台北縣政府之覆函：「『本府（建設局）
』查詢視聽歌唱等八種行業，電子遊戲場業及資訊休閒業管理管
制卡並未列管旨揭之地址及商號名稱等相關資料」，係以台北縣
政府建設局並未列管「金門遊藝場」之相關資料為查覆，然「金
門遊藝場」據蔡坤虎所稱早已結束營業，且該覆函似非就「金門
遊藝場」負責人蔡坤虎有無遭台北縣政府聯合查報小組取締並由
台北縣政府「工務局」裁處三十萬元罰鍰，所為查覆，究竟台北
縣政府「工務局」有無對蔡坤虎經營之「金門遊藝場」及「七嘉
企業公司」裁處罰鍰等行政處分之相關資料？該函覆內容語意不
明，與第一審函查意旨亦不相附合，原審對此語意不明之函覆未
再予查明，即逕行為被告此部分無罪諭知，亦有證據雖已調查，
而其內容未明瞭，與未經調查無異之違法。（四）又原判決對公
訴意旨關於被告尚涉犯刑法第一百三十二條第一項之洩密罪及貪
污治罪條例第四條第一項第五款之違背職務收受賄賂罪部分，認
此部分犯罪尚屬不能證明，以檢察官係認此部分與被告論罪科刑
部分（共同連續對於依據法令從事公務之人員，關於違背職務之
行為，交付賄賂罪刑）具修正前刑法連續犯及牽連犯之裁判上一
罪關係，上開被告論罪科行部分（依行賄罪論罪），與此部分起
訴之受賄罪無從成立連續犯及牽連犯之裁判上一罪關係，故應另
為無罪之諭知等語（見原判決第十六頁），如屬無訛，則關於被
告所涉犯刑法第一百三十二條第一項之洩密罪部分，因無罪亦不
生牽連犯之裁判上一罪關係，自亦應一併諭知無罪，乃原判決主
文僅諭知：甲○○其他被訴收受賄賂罪嫌部分無罪，理論似欠一
貫。按檢察官以裁判上一罪之單一犯罪事實提起公訴時，除法院
審理之結果，認起訴之犯罪事實並非單一犯罪事實外，法院只能
為單一之判決，是法院對起訴之單一犯罪事實，認其中一部犯罪
成立，一部不成立，僅能就成立之犯罪為單一之判決，對於不成
立之部分於理由內說明不另為無罪之諭知即可，無庸於主文另為
無罪之諭知。查本件公訴意旨係認被告連續涉犯貪污治罪條例第
四條第一項第五款之依據法令從事公務之人員，對於違背職務之
行為，收受賄賂罪；並牽連涉犯刑法第一百三十二條第一項之洩
密罪；係以裁判上一罪之單一犯罪事實提起公訴，依上開說明，
除法院審理之結果，認起訴之犯罪事實並非單一犯罪事實外，法
院只能為單一之判決。本件雖其中部分事實（關於違背職務之行
為收受賄賂罪），經法院變更起訴法條，改判論處對於依據法令
從事公務之人員，關於違背職務之行為交付賄賂罪刑，因法院並
未認定被告尚有其他犯罪事實，仍應認係對已起訴之裁判上一罪
單一犯罪事實加以判決。至公訴意旨關於被告其他另涉犯刑法第
一百三十二條第一項之洩密罪及貪污治罪條例第四條第一項第五
款之違背職務收受賄賂罪部分，經審理之結果認犯罪均屬不能證
明，應以公訴意旨認此部分與被告論罪科刑部分，有修正前刑法
連續犯及牽連犯之裁判上一罪關係，不另為無罪之諭知，始為適
法，原判決此部分法律見解，亦有未當。檢察官上訴意旨指摘原
判決不當，尚非全無理由，應認仍有撤銷發回更審之原因。
據上論結，應依刑事訴訟法第三百九十七條、第四百零一條，判
決如主文。
中    華    民    國  九十七  年    二    月  二十一  日
                      最高法院刑事第四庭
                          審判長法官  莊  登  照
                                法官  黃  一  鑫
                                法官  徐  昌  錦
                                法官  許  錦  印
                                法官  陳  世  雄
      本件正本證明與原本無異
                                      書  記  官
中    華    民    國  九十七  年    二    月  二十六  日
                                                      Ｅ


司法院資訊處製作；財團法人民間司法改革基金會備份。
